臺灣橋頭地方法院民事判決
111年度訴字第381號
原      告  王陳彩蓮
訴訟代理人  謝育錚律師
被      告  余景登律師即林吉五之破產管理人

上列當事人間請求履行契約事件，於民國111年6月9日言詞辯論
終結，本院判決如下：
    主      文
被告應將高雄市○○區○○段0000地號土地，面積165平方公尺，權
利範圍二分之一；及同區段1557地號土地，面積76平方公尺，權
利範圍十二分之一等二筆土地所有權移轉登記予原告。
訴訟費用由被告負擔。
本判決原告以新臺幣陸拾柒萬元為被告供擔保後，得假執行。
    事實及理由
一、原告主張：
　　被告余景登律師係破產人林吉五之破產管理人，其依破產法
    第138條規定，就破產人林吉五所有坐落高雄市○○區○○段000
    0地號土地（應有部分2分之1）、同段1557地號土地（應有
    部分12分之1）等2筆土地（下合稱系爭土地），以及門牌號
    碼高雄市○○區○○路00號建物（應有部分2分之1，下稱系爭建
    物）等不動產（下稱系爭不動產），於民國109年4月17日以
    拍賣方式予以變價，經原告以超出拍賣公告之最低總金額即
    新臺幣（下同）2,000,000元得標，是兩造間就系爭不動產
    業已成立買賣契約。原告得標並依法繳足買賣價金2,000,00
    0元（即保證金連同尾款），然被告僅協同原告辦理系爭建
    物之稅籍變更登記，以使原告取得系爭建物之事實上處分權
    。原告雖曾多次聯繫被告，請求被告應依兩造間所成立之買
    賣契約將系爭土地所有權移轉登記予原告。然自原告繳足買
    賣價金2,000,000元後迄今業已1年有餘，被告均未協同原告
    辦理移轉登記。被告雖辯稱買賣系爭土地應支付之稅捐及費
    用應包含土地增值稅云云，惟查，依被告所提被證1刊登廣
    告證明單之拍賣公告4.係載明：「買受人應交付得標金額，
    並自行負擔印花稅、登記規費、移轉登記費…等買賣不動產
    應支付之稅捐及費用。請有意標購者先自行查明、計算『自
    行負擔』之稅額及費用」，然其中並未明示包含土地增值稅
    甚明。又依原證1臺灣高雄地方法院所屬民間公證人黃玉鳳
    之公證書十、其他公告事項（十二）則係約定：「拍定人或
    行使優先權人，應承擔自拍定日起之地價稅、房屋稅」，亦
    係約定拍定人僅須承擔地價稅與房屋稅等稅捐。另依土地稅
    法第5條規定可知，土地增值稅之繳納義務人依照有償無償
    而有所區分，則本件系爭土地既為買賣之有償移轉，則土地
    增值稅之繳納義務人即應為原所有權人甚明。且依一般地方
    法院民事執行處所進行之不動產拍賣程序，亦均由原所有權
    人自行負擔土地增值稅，則本件應無為不同解釋之空間。退
    步言之，如認本件拍賣公告之內容是否包含土地增值稅不甚
    明確（假設語氣，蓋依公證書之內容，原告認已足認不包含
    土地增值稅），則因該拍賣公告係由被告所擬定，則依「若
    有疑義，反對擬文者」之法理，亦應為原告有利之解釋，而
    認不包含土地增值稅，是被告所辯並無理由。為此爰依民法
    第348條第1項規定提起本訴，並聲明：㈠被告應將系爭土地
    所有權移轉登記予原告。㈡願供擔保請准宣告假執行。
二、被告則以：
  ㈠被告為辦理系爭土地移轉登記，須先繳納土地增值稅，而系
    爭不動產拍賣公告及報紙刊登公告均載明：「買受人應交付
    得標金額，並自行負擔土地增值稅、印花稅、登記規費、過
    戶登記代書費…等買賣土地應支付之稅捐及費用。請有意標
    購者先自行查明、計算『自行負擔』之稅額及費用」，是原告
    主張並無理由。
　㈡就系爭土地的移轉登記，被告並無拒絕情事，原告起訴無權
    利保護必要。而本件系爭土地的增值稅，試算合計為227,49
    1元，業已逾拍賣次序11後之拍賣底價，應可推知系爭土地
    增值稅應屬買賣系爭土地應支付之稅捐及費用範圍，否則拍
    賣無實益等語置辯。
　㈢並聲明：原告之訴駁回。
三、兩造不爭執之事項：
　㈠被告依破產法第138條規定，就破產人林吉五所有系爭不動產
    於109年4月17日以拍賣方式予以變價，原告以2,000,000元
    得標，並已繳足買賣價金。
  ㈡被告已協同原告辦理系爭建物之稅籍變更登記，使原告取得
    系爭建物之事實上處分權。
四、本件之爭點：
　㈠本件拍賣系爭土地及系爭不動產，其中應買人拍定後，應支
    付移轉過戶系爭土地之稅捐及費用等，是否應包含土地增值
    稅？
  ㈡原告請求被告應將系爭土地所有權移轉登記予原告，有無理
    由？
五、本院之判斷：
  ㈠本件拍賣系爭土地及系爭不動產，其中應買人拍定後，應支
    付移轉過戶系爭土地之稅捐及費用等，是否應包含土地增值
    稅？
　⒈按強制執行法上之拍賣，應解釋為買賣之一種，即以債務人
    為出賣人，拍定人或得標人為買受人（最高法院110年度台
    上字第207號判決意旨參照）。次按解釋意思表示，應探求
    當事人之真意，不得拘泥於所用之辭句，民法第九十八條定
    有明文。而解釋契約，應於文義上及論理上詳為推求，以探
    求當事人立約時之真意，並通觀契約全文，斟酌訂立契約當
    時及過去之事實等其他一切證據資料，本於經驗法則及誠信
    原則，從契約之主要目的作全盤之觀察，以為其判斷之基礎
    ，不能徒拘泥字面或截取書據中一二語，任意推解致失其真
    意（最高法院106年台上字第254號裁判意旨供參）。
　⒉原告主張被告余景登律師係破產人林吉五之破產管理人，其
    依破產法第138條規定，就破產人林吉五所有之系爭不動產
    ，於109年4月17日以拍賣方式予以變價，經原告以超出拍賣
    公告底價之總金額200萬元得標，是兩造間就系爭不動產業
    已成立買賣契約，然被告僅協同原告辦理系爭建物之稅籍變
    更登記等事實，業據其提出公證書、拍賣公告、支票申請書
    、匯款申請書回條、房屋稅籍證明書等件為證，且為被告所
    不爭執，自堪信實。惟原告主張其多次聯繫被告，請求被告
    應依兩造間所成立之買賣契約將系爭土地所有權移轉登記予
    原告，然自原告繳足買賣價金2,000,000元後迄今業已1年有
    餘，被告均未協同原告辦理所有權移轉登記，亦據原告提出
    申請書為證，卻為被告所否認，並以前詞置辯。經查：
　　⑴依原告拍賣系爭不動產之公告及新聞紙之公告內容以觀，
      係均載明：「備註…⒋買受人應交付得標金額，並自行負擔
      印花稅、登記規費、移轉登記費…等買賣不動產應支付之
      稅捐及費用。請有意標購者先自行查明、計算『自行負擔』
      之稅額及費用」等語（見本院審訴卷第27頁、第81頁），
      並未載明有「土地增值稅」等文字。是被告辯稱系爭不動
      產拍賣公告及報紙刊登公告均載明：「買受人應交付得標
      金額，並自行負擔土地增值稅、…」等情，顯與事實不符
      ，是原告主張本件拍賣系爭不動產之公告及新聞紙之公告
      內容，並未記載有買受人應自行負擔土地增值稅之文義，
      即堪採信。
　　⑵又土地增值稅之納稅義務人如左：一、土地為有償移轉者
      ，為原所有權人。土地稅法第五條第一項第一款定有明文
      。而本件原告既以拍賣方式予以變價破產人林吉五所有系
      爭不動產，揆諸上開說明，應認該拍賣及應買得標之行為
      ，係屬買賣之一種，而屬上開所述之有償移轉行為，則依
      上開法條明文規定，系爭土地之納稅義務人自應為原所有
      權人即被告，自應由被告繳納系爭土地拍賣後應繳納之土
      地增值稅，而非由買受人即原告繳納。而系爭不動產之買
      賣契約內容即拍賣公告之要約，既無明文約定土地增值稅
      須由拍定人即原告繳納，則依上開規定，依法自應由被告
      即原所有權人繳納。是被告辯稱系爭不動產之買賣契約，
      依拍賣公告之約定，應由原告支付等語，顯不足採。
　　⑶至被告辯稱，本件系爭土地的增值稅，試算合計為227,491
      元，業已逾拍賣次序11後之拍賣底價，應可推知系爭土地
      增值稅應屬買賣系爭土地應支付之稅捐及費用範圍，否則
      拍賣無實益云云，惟查，本件原告是於拍賣次序2即109年
      4月17日，以200萬元超過第1拍底價196萬7千元（依公告
      附表2，第1拍109年3月13日之底價為196萬7千元，第2拍1
      09年4月17日之底價為157萬3千6佰元，均見本院審訴卷第
      33頁）而應買得標，並非已至逾拍賣次序11後之次序得標
      ，尚與被告所述之情形不同，自難以假設之情況而認此應
      買價格已低於系爭土地增值稅，而有拍賣無實益而須推論
      出系爭土地增值稅應由原告負擔之情形。更何況原告拍定
      之價金200萬元，已逾第2拍底價高達426,400元，此高出
      之金額繳納系爭土地增值稅227,491元後還多出198,909元
      。是被告上開所辯自難為其有利之認定。　
  ㈡原告請求被告應將系爭土地所有權移轉登記予原告，有無理
    由？
　⒈再按，稱買賣者，謂當事人約定一方移轉財產權於他方，他
    方支付價金之契約 。當事人就標的物及其價金互相同意時
    ，買賣契約即為成立，民法第345條定有明文。又物之出賣
    人，負交付其物於買受人，並使其取得該物所有權之義務，
    復為民法第348條第1項所明定。本件原告已給付全部價金即
    拍賣款200萬元完畢，且願依約定之自行負擔印花稅、登記
    規費、移轉登記費等買賣系爭不動產應支付之稅捐及費用。
    而系爭土地之增值稅既不在約定即公告之範圍內，且依法又
    必須由原所有權人即被告負擔，已如前述，則兩造關於系爭
    不動產之買賣契約既已成立，且原告已繳足價金，並願負擔
    公告所述之稅捐及費用，揆諸上開說明，被告即應負有移轉
    系爭土地所有權之義務。而原告既已多次催告被告履行移轉
    系爭土地所有權之義務，被告則以原告須繳足系爭土地增值
    稅為由，拖了近壹年之久未能解決，原告自有起訴請求被告
    依約履行給付義務之必要。是被告雖以其已同意履行移轉系
    爭土地之義務，但卻仍以原告必須繳納系爭土地之增值稅為
    由，而遲不履行移轉義務，原告因而提起本件訴訟，乃是為
    保障其合法權益，自有起訴之必要性。是被告辯稱原告起訴
    無保護之必要，顯不可採。　
　⒉原告已繳足價金，且願負擔公告所述之稅捐及費用，則被告
    即須履行其移轉系爭土地所有權之義務，均已如前述，則原
    告請求被告應將高雄市○○區○○段0000地號土地應有部分2分
    之1、同段1557地號土地應有部分12分之1，移轉登記予原告
    ，即為有理由，應予准許。 
六、綜上所述，原告依民法第348條第1項之規定，請求被告應將
    高雄市○○區○○段0000地號土地應有部分2分之1、同段1557地
    號土地應有部分12分之1，移轉登記予原告，即為有理由，
    應予准許。原告陳明願供擔保以代釋明聲請宣告假執行，核
    無不合，爰酌定相當擔保金額併准許之。
七、本件事證已臻明確，兩造其餘主張陳述及所提之證據，經審
    酌後於本件判決結果無影響，爰不逐一論駁，附此敘明。
八、訴訟費用負擔之依據：民事訴訟法第78條。
中　　華　　民　　國　　111 　年　　6 　　月　　30　　日
                  民事第一庭  法　官　劉建利
以上正本係照原本作成。
如對本判決上訴，須於判決送達後20日內向本院提出上訴狀。如
委任律師提起上訴者，應一併繳納上訴審裁判費。
中　　華　　民　　國　　111 　年　　6 　　月　　30　　日
                              書記官　謝群育